最高法院刑事判決　　　　　　　　　　　　　　　八十七年度台上字第一○八三號
　　上　訴　人　己○○
　　　　　　　　丙○○
　　　　　　　　乙○○
　　　　　　　　甲○○
　　　　　　　　戊○○
　　共　　　同
　　選任辯護人　邱松根律師
　　上　訴　人　丁○○
右上訴人等因偽造文書等罪案件，不服台灣高等法院中華民國八十五年三月十四日第
二審更審判決（八十四年度上更(一)字第四五五號，起訴案號：台灣宜蘭地方法院檢察
署八十三年度偵字第六七號），提起上訴，本院判決如左：
    主  文
原判決撤銷，發回台灣高等法院。
    理  由
本件原判決撤銷第一審判決，論處上訴人己○○、丙○○、乙○○、甲○○、戊○○
共同公務員假借職務上之機會，行使變造公文書，足以生損害於公眾罪刑，及上訴人
丁○○共同行使變造公文書，足以生損害於公眾罪刑（均緩刑參年），固非無見。惟
查，依原判決之認定，甲○○、丙○○、乙○○決議將系爭工程預算書中「草坪區整
修工程」、「踏石」部分所超列之新台幣（下同）二十萬元，按比例平均攤列在該「
草坪區整修工程」各項目內，以維持工程之總價不變，己○○、戊○○、丁○○亦均
同意依該決議方式修改「草坪區整修工程」單價分析表，以變造工程預算書內容；嗣
即由戊○○、丁○○帶修改之該分析表及預算書，同赴台灣省政府住宅及都市發展
局（下稱住都局），向負責管理公園業務之呂正裕請示該決議方法是否可行等情。就
此以觀，上訴人等既已決議以攤列方式修改工程預算書，又何庸著由戊○○、丁○○
向上級單位之呂正裕請示該決議方法是否可行﹖而據上訴人等於原審辯稱：系爭工程
係總價得標，未列單價，工程預算書之單價分析表「踏石」項目書寫錯誤所生超列二
十萬元問題，究應如何處理，因法令規定不明確，又無前例可循，故眾說紛紜，尚無
定論，提議按比例平均攤列在「草坪區整修工程」各項目內之處理方式時，並非已有
變造工程預算書之犯意，才由戊○○、丁○○去請示上級如何處理等語，並經證人呂
正裕證實未曾發生過相同之案例（見第一審卷第七八頁背面、上更(一)字卷第二五四頁
背面－第二五五頁）。又依原判決之認定，戊○○、丁○○赴住都局請示呂正裕，「
經呂正裕告以應按法定程序簽請核備時，戊○○思及簽約在即，時間緊迫，竟未告知
其主管，即在住都局樓下，指示丁○○以美工刀」割棄原簽准之單價分析表，換貼變
造之單價分析表等情。則戊○○、丁○○二人之毀棄、變造該文書，是否僅為其二人
之單獨行為﹖而與其餘上訴人等無涉﹖是以甲○○、丙○○、乙○○、己○○於與戊
○○、丁○○達成上開「決議」時，對於嗣後戊○○、丁○○變造公文書之犯罪事實
，是否明知並有意使其發生，或預見其發生，且其發生不違背彼等之本意，而具備變
造該文書之確定或不確定故意﹖是否因此與戊○○、丁○○就變造公文書有犯意聯絡
及行為分擔，而應負共同正犯罪責﹖即非無疑。準此，再依原判決之認定，戊○○自
住都局返回後，將變造之單價分析表交予甲○○據以製作工程契約書，函報縣政府，
轉住都局備查云云，則丙○○、乙○○、己○○就爾後戊○○、甲○○之行使變造公
文書，是否亦有犯意聯絡及行為分擔，均屬共犯﹖亦非無疑。凡此均未經原審詳加查
究，遽行判決，自有調查未盡之違法。上訴人等上訴意旨執以指摘原判決不當，非無
理由，應認原判決仍有撤銷發回更審之原因。至戊○○、丁○○牽連犯刑法第一百三
十八條之毀損公務員職務上掌管之文書物品罪部分，基於審判不可分之原則，應併予
發回。
據上論結，應依刑事訴訟法第三百九十七條、第四百零一條，判決如主文。
中      華      民      國    八十七    年      三      月     二十     日
                              最高法院刑事第二庭
                                  審判長法官  施  文  仁
                                        法官  陳  炳  煌
                                        法官  張  淳  淙
                                        法官  洪  文  章
                                        法官  林  錦  芳
      右正本證明與原本無異
                                              書  記  官
中      華      民      國    八十七    年      三      月    二十四    日
